臺灣高等法院臺中分院民事判決
110年度上易字第365號
上  訴  人  中華開發資產管理股份有限公司
法定代理人  林德雲  
訴訟代理人  季佩芃律師
被上訴人    王明洲  
訴訟代理人  吳常銘律師
上列當事人間請求分配表異議之訴事件，上訴人對於中華民國11
0年4月19日臺灣南投地方法院109年度訴字第130號第一審判決提
起上訴，本院於111年1月26日言詞辯論終結，判決如下：
    主  文
上訴駁回。
第二審訴訟費用由上訴人負擔。
    事實及理由
甲、程序方面：上訴人之法定代理人原為李天送，嗣變更為林德
    雲，並具狀依法聲明承受訴訟（見本院卷第161-171頁），
    經核並無不合，應予准許，合先敘明。
乙、實體方面：
壹、上訴人主張：上訴人為訴外人簡○○之債權人，向原審聲請對
    簡○○所遺遺產即坐落南投縣○○市○○段000○000地號等2筆土地
    （下合稱系爭土地）為強制執行，經原審法院民事執行處以
    108年度司執字第11595號清償借款強制執行事件受理在案（
    下稱系爭執行事件）。被上訴人以簡○○於民國96年2月5日以
    系爭土地設定擔保債權總額新臺幣（下同）685萬元、清償
    日期105年12月15日之普通抵押權（下稱系爭抵押權）予被
    上訴人，聲明參與分配。系爭執行事件於109年2月11日作成
    分配表（下稱系爭分配表），將系爭抵押債權685萬元列入
    分配，被上訴人並受分配系爭分配表次序3執行費分配金額5
    4,800元及次序6第一順位抵押權分配金額685萬元。惟系爭
    抵押債權並不存在，爰依強制執行法第41條第1項規定起訴
    ，求為就系爭分配表中，被上訴人於次序3受分配之執行費5
    4,800元、次序6第一順位抵押權受分配之685萬元，共計690
    萬4800元，應一併剔除，不得列入分配之判決。（原審判決
    上訴人上開請求全部敗訴，上訴人不服，提起上訴。未繫屬
    本院者，不予贅敘）並上訴聲明：㈠原判決不利於上訴人部
    分廢棄。㈡前開廢棄部分，就系爭執行事件於109年2月11日
    製作之系爭分配表，其中被上訴人於次序3所受分配之執行
    費54,800元、次序6第1順位抵押權所受分配之685萬元，共
    計690萬4800元，應一併剔除，不得列入分配。
貳、被上訴人則以：簡○○以其女簡○○名義，於86年間，向中國農
    民銀行草屯分行（下稱農民銀行）借款900萬元（下稱系爭
    借款），並由被上訴人之父王○○提供坐落南投縣○○市○○段00
    0○000地號土地（應有部分均為全部，下稱光復段土地）為
    農民銀行設定抵押權，王○○復與簡○○共同擔任系爭借款之連
    帶保證人，系爭借款全數由簡○○使用。嗣因簡○○、簡○○未能
    依約清償系爭借款，農民銀行乃向原審法院聲請核發88年度
    促字第4205號支付命令，命王○○依連帶保證關係，給付簡○○
    所欠之900餘萬元借款暨相關利息、違約金，並聲請強制執
    行。王○○之子王○○於89年3月間代王○○向農民銀行協商，以
    清償訴訟費用68,704元及每月清償6萬元之方式，請求暫不
    執行1年，並因此償還共計78萬8704元。截至90年12月31日
    止，系爭借款仍有本息共計913萬4297元未清償，王○○再與
    農民銀行協商，農民銀行同意減計利息並分作8期攤還。嗣
    因王○○於91年2月24日過世，由被上訴人之母王○○繼承光復
    段土地，農民銀行於92年間以前開支付命令對王○○之法定繼
    承人即被上訴人及王○○、王明陽、王○○、訴外人王○○等人聲
    請強制執行，並查封光復段土地，被上訴人等人乃與農民銀
    行協議先支付利息延緩執行3個月，並於農民銀行同意下，
    於93年間自行以1120萬元將光復段土地出售予陳○○，並約定
    由陳○○逕將光復段土地買賣價金之一部代償系爭借款剩餘本
    息計883萬3837元，農民銀行於受償後，始撤回上開強制執
    行之聲請（下稱系爭代償過程）。經加計先前償還之78萬87
    04元，被上訴人等人共計代償962萬2541元，王○○並將其以
    光復段土地代償之權利讓與王○○、被上訴人、王明陽（下稱
    被上訴人3兄弟）。則被上訴人3兄弟依民法第312條、第749
    條、第281條規定，自有權向簡○○、簡○○追償債務。故簡○○
    與被上訴人3兄弟於95年12月間就系爭借款代償乙事進行結
    算，在加計利息後，雙方合意以978萬元作為簡○○最終償還
    金額，並於95年12月15日簽立協議備忘錄（下稱系爭協議）
    ，約定由簡○○提供系爭土地設定擔保金額685萬元之系爭抵
    押權予被上訴人作為擔保，另以簡○○所有其他土地抵償其餘
    欠款。故系爭抵押權與系爭抵押債權均確實存在，且尚未清
    償，亦未罹於15年之消滅時效等語。並答辯聲明：駁回上訴
    。
參、本院會同兩造整理並簡化爭點，結果如下：（見本院卷第32
    5-327頁）
一、兩造不爭執事項：
(一)簡○○於96年2月5日以其所有坐落南投縣○○市○○段000○000地
    號（即系爭土地）設定擔保債權總額685萬元、清償日期105
    年12月15日之系爭抵押權予被上訴人（見原審卷第117-120
    頁）。
(二)簡○○於96年7月12日死亡，目前遺產管理人為程光儀。中小
    企銀於108年5月30日向原審聲請執行簡○○所遺系爭土地，經
    原審以108年度司執字第11595號清償借款強制執行事件（即
    系爭執行事件）受理。
(三)上訴人以其輾轉受讓彰化商業銀行股份有限公司對簡○○之債
    權，而於108年10月25日執臺灣臺中地方法院債權憑證向原
    審聲請執行系爭土地，經併案至系爭執行事件執行。被上訴
    人則以系爭土地第一順位抵押權人身分，於108年8月7日具
    狀聲明參與分配。
(四)系爭執行事件就簡○○所遺系爭土地於108年11月6日拍定就簡
    ○○所遺系爭土地，於109年2月11日製作系爭分配表（見原審
    卷第21-31頁），並指定109年3月10日上午10時分配。依系
    爭分配表所示，被上訴人受分配次序3之執行費54,800元及
    次序6之第一順位抵押權685萬元。
(五)農民銀行曾對王○○聲請發支付命令，經原審法院發給88年度
    促字第4205號支付命令在案（見原審卷第67頁）。嗣因王○○
    於91年2月24日過世，繼承人為王○○、王○○、王明陽、被上
    訴人及王○○（下稱被上訴人等人），王○○所遺坐落南投縣○○
    市○○段000○000地號土地（應有部分均為全部，即光復段土
    地）則由王○○繼承，農民銀行乃執前開支付命令，於92年8
    月29日聲請對被上訴人等人強制執行，嗣因農民銀行撤回執
    行，於93年3月25日由原審法院發給農民銀行債權憑證，執
    行受償情形記載為全未受償。光復段土地則於93年4月2日辦
    畢囑託塗銷查封登記（見原審卷第67-101、109頁）。嗣農
    民銀行於95年5月1日合併入合庫金庫銀行股份有限公司（下
    稱合庫銀行）。
(六)王○○於93年1月12日將光復段土地出售予陳○○，並約定由陳○
    ○於93年3月5日所有權登記完竣，將買賣價款1120萬元存入
    農民銀行帳號290999號帳戶內，並於93年4月12日由承買人
    陳科緩以上開價款中之883萬3837元，代償上開㈤所載全部借
    款餘額（見原審卷第373-387頁）。
二、兩造爭執事項：
(一)系爭抵押債權是否存在？
 1、上訴人爭執被證四（原審卷第103-107頁）、被證七（原審
    卷第113-115頁，即系爭協議）、被十二之私文書形式真正
    ，有無理由？
 2、被上訴人抗辯稱：系爭抵押債權係指兩造不爭執事項㈤之借
    款債權等語，是否可採？
(二)上訴人依強制執行法第41條第1 項規定，請求將系爭分配表
    中被上訴人受分配次序3 之執行費54,800元及次序6 之第一
    順位抵押權685 萬元，均予以剔除，是否有理？ 
肆、本院之判斷：
一、按分配表異議之訴屬形成之訴，其訴訟標的為對分配表之異
    議權，倘原告係以被告聲明參與分配之債權不存在為異議權
    之理由，其本質上即含有消極確認債權不存在訴訟之性質，
    如被告主張其債權存在，依舉證責任分配法則，自應先由主
    張該債權存在之被告負舉證之責（最高法院101年度台上字
    第904號判決參照）。本件上訴人主張系爭抵押債權不存在
    云云，為被上訴人所否認，並以前詞置辯。依前揭說明，自
    應由被上訴人就系爭抵押債權確屬存在之利己事實，負舉證
    責任。
二、被上訴人抗辯之系爭代償過程，應認符實：
(一)被上訴人抗辯稱有系爭代償過程乙節，業據其提出與所述相
    符之被證一農民銀行存證信函、被證二原審法院88年度促字
    第4205號支付命令、被證三原審法院92年度執字第8224號清
    償借款執行案卷節本、被證五原審法院囑託塗銷查封登記書
    為證（見原審卷第65-102、109頁），並有合併農民銀行之
    合庫銀行所檢送之「借款暨申請代位清償之協議資料」（包
    括：農民銀行授信審核表、91年1月14日簽呈文件暨資產處
    理部簽註意見文件）、民事陳報狀、不動產（土地建物）買
    賣契約書、代償傳票（包括農民銀行轉帳支出傳票、轉帳收
    入傳票、票款申請書代收入傳票）等件附卷可稽（見原審卷
    第331-347、373-387頁），復經證人王○○就農民銀行向王○○
    催討系爭借款之連帶保證責任時，其有與農民銀行協商，因
    而清償部分款項，而後又出售光復段土地代償系爭借款剩餘
    本息等情（見本院卷第229頁），及證人簡○○亦就系爭借款
    是由王○○提供土地設定抵押等節（見同卷第233頁），分別
    於本院結證綦詳，確有所憑。
(二)上訴人雖稱：被證二原審88年度促字第4205號支付命令所載
    債務人僅訴外人王○○，另原審92年度執字第8224號最終以農
    民銀行撤回，經換發債權憑證結案，非債務業已清償，且債
    權憑證記載「執行受償情形：全未受償」（見兩造不爭執事
    項㈤），與被上訴人抗辯有代償債務情事不符。另合庫銀行
    函覆「借款暨申請代位清償之協議資料」與原審92年度執字
    第8224號農民銀行與訴外人王○○間強制執行事件無關。又代
    償者為訴外人陳○○，否認系爭代償過程云云。惟查，原審係
    檢附被上訴人所提出之①被證一農民銀行存證信函（意旨為
    農民銀行向簡○○、簡○○、王○○催討系爭借款）、②被證二原
    審88年度促字第4205號支付命令、③被證三所附農民銀行於
    原審92年度執字第8224號強制執行事件中提出之撤回強制執
    行聲請狀（見原審卷第65、67、91頁），函請合庫銀行查明
    系爭代償過程，經合庫銀行查明後，檢送「借款暨申請代位
    清償之協議資料」、民事陳報狀、不動產（土地建物）買賣
    契約書及代償傳票等件過院參辦，有原審民事案件審理單、
    原審函文、合庫銀行所提民事陳報狀在卷可憑（見同卷第30
    3、313、319、313-347、373-387頁）。足見農民銀行就系
    爭借款債權，最終並非經強制執行程序，而係由系爭代償過
    程受償無訛。又買受光復段土地之陳○○雖將買賣價款1120萬
    元存入農民銀行帳號290999號帳戶內，並於99年4月12日由
    陳科緩以上開價款中之883萬3837元代償系爭借款之未償餘
    額（見兩造不爭執事項㈥），但陳○○係依光復段土地之買賣
    契約約定（見原審卷第375頁），依賣方王○○之指示，將價
    金匯至指定帳戶，陳○○主觀上顯然是在履行其給付價金之買
    方義務，並無代償系爭借款之意思，且上開指定帳戶係被上
    訴人等人與農民銀行所約定之代償帳戶，自應認代償人為被
    上訴人等人，而非陳○○。上訴人此部分所陳，均與事實不符
    ，自無足取。
(三)上訴人另爭執被上訴人所提出之被證四不動產（土地建物）
    買賣契約書之文書形式真正，但本院並未採為證據，而係採
    憑合庫銀行所提出之不動產（土地建物）買賣契約書（見原
    審卷第375-381頁），本院自毋庸就被證四文書之形式真正
    加以論述。
(四)上訴人又質疑證人王○○作證時有攜帶小抄，所證非親自見聞
    云云。惟查，證人王○○結證稱：事先不知要被訊問的問題，
    只是就回憶過程，自己做筆記整理等語（見本院卷第231頁
    ），核與其提出之小抄（筆記）內容吻合（見同卷第240頁
    ）。本院審酌系爭代償過程係發生在89年至93年間，距證人
    王○○於110年11月9日到庭作證時，已相隔逾17年之久，證人
    未能精確記憶過程，應認合於事理，證人王○○於接獲本院開
    庭通知後，事先回憶並做筆記整理，亦難認悖於常情。另證
    人王○○上開證述內容，經核又與合庫銀行提出之「借款暨申
    請代位清償之協議資料」中，農民銀行內部簽呈載明「主旨
    ：…王○○君之子王○○、王明陽君申請代位清償，…。說明：…
    二、…王○○之子王○○君代父申請，於清償訴訟費用68,704元
    後，每月償還60仟元，請本行對本案暫不予強制執行，以利
    自行出售土地以清償貸款本息，案經簽准暫緩執行1年…。王
    君依約自89年3月履行1年共償付788,704元…」語相符（見原
    審卷第337、339頁），足見證人王○○上開所證均係親見親聞
    ，且與事實相符，自堪採信。
(五)據上，被上訴人抗辯之系爭代償過程，證據明確，堪信符實
    。
三、系爭抵押債權685萬元確實存在：
(一)被上訴人抗辯稱：系爭借款實際係由簡○○借用，因有系爭代
    償過程，被上訴人等人共計代償962萬2541元，王○○並將其
    以光復段土地代償之權利讓與被上訴人3兄弟，故由簡○○與
    被上訴人3兄弟於95年12月間，就系爭借款代償乙事進行結
    算，在加計利息後，雙方合意以978萬元作為簡○○最終償還
    金額，並於95年12月15日簽立系爭協議，約定以簡○○所有其
    他土地抵償部分款項，簡○○另應提供系爭土地設定擔保金額
    685萬元之系爭抵押權予被上訴人作為擔保。故系爭抵押債
    權確實存在等語，業據證人即簡○○之子簡○○於原審時（見原
    審卷第418-421頁），證人王○○、簡○○於本院時（見本院卷
    第228-234頁）分別結證明確，並有系爭協議附卷可稽（見
    原審卷第113、115頁被證七）。
(二)上訴人雖爭執上情之真實性，並為下列主張，但均不可採：
 1、上訴人雖爭執被證七之文書形式真正，且被上訴人所提出之
    相關文書資料均是自行製作，本質上僅為「書狀」，並非「
    書證」云云。惟查，被上訴人所提出之相關文書資料，均無
    由被上訴人單方面製作之情形，性質上自非被上訴人之書狀
    ，而屬「書證」。又被上訴人於本院已提出被證七之原本，
    經本院勘驗結果，認：「一、卷附被證七影本與原本相符。
    二、被證七原本紙張泛黃，紙張邊緣有使用一段時間之摺痕
    及折損，邊緣處並有經過時日才會出現的泛黃痕跡。三、被
    證七原本共有兩頁，兩頁間有蓋王明陽、王明洲、簡○○之紅
    色印文各一枚作為騎縫章，第一頁當事人欄王○○是以藍色原
    子筆簽署，吳○○是以黑色簽字筆簽名，原本的背面均可摸到
    簽名的痕跡，王明陽、王明洲、簡○○均是蓋用紅色印文，被
    證七與其他文件裝訂有一根釘書針，呈現年久銹蝕的情況。
    」，有本院準備程序筆錄可憑（見本院卷第324頁），堪認
    被證七原本係有相當年份而非臨訟製作之私文書。證人王○○
    於本院復結證稱：確有簽立被證七之系爭協議等語（見本院
    卷第228-229頁），證人簡○○於原審時亦結證稱：系爭協議
    中有提到伊及簡○○，伊於簽立系爭協議時未在場，是因為都
    是由伊父親簡○○處理所有財務，所以由簡○○代表簽立系爭協
    議，簡○○於簽立系爭協議後，有告知伊，並拿系爭協議之書
    面給伊看過。因為系爭協議約定之土地都是伊家持有30年以
    上之祖產，大家很不捨，所以印象深刻等語（見原審卷第41
    8、419、421頁），經核與被上訴人之主張相互一致。另觀
    諸系爭協議內容，其中第2條約定簡○○所有南投縣○○市○○段0
    00地號土地之部分應有部分移轉予王明陽，連同已移轉之地
    上建築物共抵償280萬元；第3條約定簡○○所有坐落南投縣○○
    市○○段000地號土地全部應有部分移轉予王明洲，抵償25萬
    元；第4條約定簡○○所有系爭土地設定系爭抵押權予被上訴
    人，擔保金額685萬元；第5條約定簡○○所有系爭土地及同段
    516地號土地出租與被上訴人王明洲。而簡○○於簽立系爭協
    議後，確有依系爭協議履行乙節，又經證人王○○於本院時結
    證明確（見本院卷第230-231頁），證人簡○○於原審時亦結
    證稱：有依系爭協議履行，且伊是系爭協議第2條所提地上
    建築物之房屋稅納稅義務人，故有依系爭協議第2條約定，
    與王明陽簽立原審卷第135-137頁之建築改良物買賣所有權
    移轉契約書（即被證十），並將該房屋過戶給王明陽等語（
    見原審卷第418-421頁），此有履行第2、3、4、5條約定之
    土地登記第一類謄本、買賣所有權移轉契約書、土地增值稅
    繳款書、南投縣地籍異動索引、房屋稅籍證明書、建築改良
    物買賣所有權移轉契約書、不動產買賣契約書、契稅繳納證
    明書、被證十二之土地租賃契約等件在卷可佐（見原審卷第
    117-147頁），更徵被上訴人、證人王○○、簡○○上開互核一
    致之陳述，確有所憑。上訴人雖否認被證十二之文書形式真
    正，但經本院勘驗結果，認：「一、卷附被證十二影本與原
    本相符。二、被證十二原本紙張泛黃，紙張邊緣有使用一段
    時間之摺痕及折損，邊緣處並有經過時日才會出現的泛黃痕
    跡。四、被證十二見證人吳○○是以黑色簽字筆簽名，在兩頁
    的騎縫處蓋有簡○○、王明洲之紅色印文各一枚，吳○○是以直
    式簽名的方式，以黑色簽字筆簽名在騎縫處，裝訂有兩根釘
    書針，均呈現年久銹蝕的情況。」，有本院準備程序筆錄可
    憑（見本院卷第324頁），堪認被證十二原本係有相當年份
    而非臨訟製作之私文書，應屬真正，自可憑採。故由系爭協
    議簽立後，簡○○確有依約履行前開各項財產之權利移轉、設
    定、出租等情，更可證明簡○○與被上訴人3兄弟間確有達成
    系爭協議之合意，並簽立系爭協議之書面文件等事實為真。
    據上，被證七之系爭協議係屬真正，洵堪認定。
 2、上訴人雖質疑證人王○○作證時有攜帶小抄，所證非親自見聞
    云云，但並不可採，已詳如前述。上訴人又謂：證人簡○○為
    簡○○之子、簡○○之兄弟，因簡○○過世，又為簡○○之繼承人，
    就有無代償法律關係存在乙事，與簡○○、被上訴人利害關係
    一致，證人簡○○之地位等同簡○○本人，所證不得作為證據云
    云。但證人簡○○與簡○○縱有至親及繼承關係，並無不得為證
    人之規定，上訴人此部分所陳，於法無據，亦不可採。
 3、上訴人另稱：系爭代償過程縱使不虛，簡○○並非借款人，且
    代償金額僅為883萬3837元，與系爭協議第1條所載978萬元
    不符，又因簡○○本身欠有龐大債務，債權人甚多，簡○○對被
    上訴人、王明陽另有978萬元之欠款亦非罕見，不能證明是
    因系爭代償過程而來云云。但查：
  ⑴上訴人主張簡○○與被上訴人、王明陽另有系爭借款代償以外
    之他筆978萬元欠款關係乙節，已為被上訴人所否認，上訴
    人又未能舉證以實其說，自難憑採。
  ⑵被上訴人抗辯稱：系爭借款之借款人雖為簡○○，但簡○○只是
    出名借款，系爭借款之實際使用人為簡○○，在發生系爭代償
    過程後，亦是由簡○○出面處理清償事宜，並簽立系爭協議等
    語，核與證人簡○○於本院結證稱：當時我父親簡○○需要錢，
    他跟我說已經有跟王○○說好，要用王○○的土地去跟農民銀行
    借錢，由我當債務人。借款之後是我父親在使用，借款後利
    息及跟銀行的相關往來是我父親在處理。後來我再跟這件事
    情有關，就是收到農民銀行寄發如被證一之存證信函，我收
    到後告訴我父親請他去處理。我哥哥簡○○有告知我是被上訴
    人兄弟姐妹籌錢清償系爭借款，我父親會用他的房屋、土地
    、綠地去償還等語（見本院卷第233-234頁）；及證人簡○○
    於原審時結證稱：系爭借款都是由簡○○處理財務，在發生系
    爭代償過程後，就由簡○○與被上訴人3兄弟協商系爭協議內
    容，並代表簽立系爭協議等語（見原審卷第418、419-420頁
    ），互核一致，且簡○○簽立系爭協議，乃係承諾以自己名下
    之不動產抵償絕大部分之債務，並已依約履行，已詳如前述
    ，更可佐證證人簡○○、簡○○之上開證述確實有據。再參以簡
    ○○與證人簡○○為父女關係，證人簡○○證稱：其父為省議員，
    需要用錢，並由銀行行員到其父親處，由其簽名申辦系爭借
    款事宜等語，亦有地方議會議事錄檢索系統查詢資料、南投
    縣台灣省議員選舉區歷屆省議員查詢資料在卷可憑（見本院
    卷第233、245、247頁），參以簡○○在申辦系爭借款當時，
    因具省議員之身分，銀行多所禮遇，證人簡○○上開所證，與
    常情無違，非無可採。據上，申請系爭借款之緣由既是因簡
    ○○需用款，在申貸前，亦是由簡○○徵得王○○同意來擔任連帶
    保證人及提供光復段土地作為系爭借款之抵押擔保；在申貸
    後，又全由簡○○處理系爭借款清償事宜，足見證人簡○○因為
    是名義上之借款人，顯然只有出面辦理借款申請手續而已，
    至於借款前之覓保（包括人保、物保）、借款後之清償等等
    其餘事項，即均未參與，且於收受農民銀行催討通知時，更
    是逕交由簡○○全權處理，則證人簡○○與簡○○2人之間應有簡○
    ○始為系爭借款負清償終局責任之認知，且王○○及被上訴人3
    兄弟對於系爭借款由簡○○取走，亦知之甚明，應堪認定。故
    系爭借款之借款人雖為證人簡○○，但就證人簡○○、簡○○、王
    ○○及其繼承人即被上訴人等人而言，渠等主觀上一致認定簡
    ○○方為實際之借款人，王○○及被上訴人等人所為系爭代償過
    程，渠等亦均一致認定是清償簡○○之債務，方由簡○○與被上
    訴人3兄弟簽立系爭協議，明定由簡○○就系爭借款及系爭代
    償過程之債權債務負清償責任，自與常情無違。上訴人徒以
    農民銀行之借款文件，而未究明上情，遽予否認系爭協議之
    效力，即無足取。
  ⑶又依前述之系爭代償過程，可知被上訴人等人代償之金額除
    有陳○○於93年4月12日給付光復段土地之部分價款883萬3837
    元外，另有自89年3月起履行1年償付共計78萬8704元，已如
    前述，總計代償金額為962萬2541元（計算式：883萬3837元
    ＋78萬8704元）。則簡○○於逾2年後之95年12月15日，與被上
    訴人3兄弟結算，最終達成協議以978萬元作為簡○○應償還之
    數額，差額為15萬7459元（計算式：978萬元－962萬2541元
    ），若僅以2年期計算，年利率為千分之8.18（計算式：157
    ,459÷962萬2541÷2年＝0.00818，小數點第5位以下四捨五入
    ），被上訴人抗辯稱是加計利息等語，亦與常情無違。上訴
    人以代償數額與系爭協議所約定之清償金額不符，認與系爭
    代償過程無關，亦不可採。
 4、上訴人又謂：王○○是以其名下光復段土地代償，證人王○○復
    證稱：王○○與被上訴人3兄弟間並無任何債權讓與之約定等
    語，足見王○○未將債權讓與被上訴人。且依系爭協議內容，
    簡○○對同為債權人之被上訴人、王明陽、王○○之條件不同（
    被上訴人不僅取得設定系爭抵押權與南投縣南投市內興段土
    地所有權應有部分，還能以極低廉租金承租光榮段之3筆土
    地，王明陽卻只取得營南段土地之部分應有部分，簡○○即可
    抵償280萬元債務；王○○卻沒得到半毛），顯不合理云云。
    惟查：
  ⑴在系爭代償過程中，雖有以出售王○○名下之光復段土地之部
    分價金代償部分借款，但光復段土地原是王○○所有，並由王
    ○○依簡○○之請求，提供作為系爭借款之抵押擔保標的，已如
    前述。且因王○○本身亦係系爭借款之連帶保證人，此由被證
    一農民銀行存證信函、合庫銀行提出之「借款暨申請代位清
    償之協議資料」均記載王○○為連帶保證人即明。則在王○○死
    亡後，應由其繼承人即王○○、被上訴人3兄弟、訴外人王○○
    繼承王○○之連帶保證責任。而在農民銀行對被上訴人等人追
    償之系爭代償過程中，證人王○○復結證稱：光復段土地約有
    1、2千萬元之價值，農民銀行表示有人要買，被上訴人3兄
    弟就同意出售光復段土地來清償系爭借款等語（見本院卷第
    229頁），由此可知，光復段土地在王○○死後，雖然是單獨
    由王○○繼承取得，但綜觀被上訴人3兄弟可以決定以出售光
    復段土地來清償系爭借款，後來亦確實由出售光復段土地之
    部分價金代償部分借款，且最終僅由被上訴人3兄弟出面與
    簡○○簽立系爭協議，王○○並未參與系爭協議或受償分文，再
    參以王○○為被上訴人3兄弟之母等情，堪認王○○確有同意被
    上訴人3兄弟出售光復段土地來代償系爭借款，且於代償後
    ，亦同意由被上訴人3兄弟來行使向簡○○追償之權利至明。
    據此，被上訴人抗辯稱：王○○有將出售光復段土地代償之權
    利讓與被上訴人3兄弟等語，即有所據，堪予採信。上訴人
    雖以證人王○○證稱：被上訴人3兄弟與王○○間無任何債權讓
    與的約定等語（見本院卷第232頁），否認有前述債權讓與
    之事實，但上訴人於提問時僅是單純問到「你們兄弟跟你母
    親有無任何債權讓與的約定？」，並未表明具體債權債務內
    容，且證人王○○此部分之回答，顯然與前述王○○有將光復段
    土地代償之權利讓與被上訴人3兄弟行使，方有由被上訴人3
    兄弟與簡○○簽立系爭協議之事實不符，則被上訴人抗辯稱：
    「債權讓與」是專業法律名詞，一般人無法理解法律上意義
    ，但不影響本件王○○早已將相關權利讓與給被上訴人3兄弟
    行使，否則王○○當年早已另行對簡○○作追償，但這麼多未見
    王○○主張自己的權利，顯然早已把相關權利讓與被上訴人3
    兄弟行使等語，即非無稽，堪以憑採，而無從為有利上訴人
    之認定。
  ⑵按就債之履行有利害關係之第三人為清償者，於其清償之限
    度內承受債權人之權利，民法第312條前段定有明文。所稱
    利害關係人，如物上保證人，即屬之（最高法院65年台上字
    第796號判決先例參照）。又按保證人向債權人為清償後，
    於其清償之限度內，承受債權人對於主債務人之債權，民法
    第749條本文亦有明定。依前所述，對於簡○○、簡○○、王○○
    及其繼承人即被上訴人等人而言，簡○○既為系爭借款之實際
    借款人，則在王○○及被上訴人等人以系爭代償過程為簡○○清
    償全部債務後，被上訴人等人除繼承王○○前依連帶保證人地
    位代償78萬8704元之追償權利外，王○○又將以抵押物即光復
    段土地出售價金代償之物上保證人追償權利讓與被上訴人3
    兄弟，被上訴人3兄弟自得依前開規定，對實際借款人簡○○
    為追償。簡○○因而與被上訴人3兄弟簽立系爭協議，約定清
    償方式，簡○○並依系爭協議第4條約定，為被上訴人設定系
    爭抵押權，擔保債權金額685萬元，即有所本。而抵押物所
    有人及連帶保證人代位清償債務後，與主債務人、連帶保證
    人就內部分擔、代償數額、最終償還義務人、清償給付對象
    及抵償方法，並免除其他債務人責任等等事項另行達成意思
    表示合致、成立協議，本屬當事人私法契約自由行使，系爭
    協議如無何不明確或違反強制禁止規定或公序良俗情事，基
    於私法自治、契約自由原則，系爭協議自屬有效成立，系爭
    協議之當事人應受其拘束。證人王○○於本院復結證稱：「（
    問：為什麼第2條、第3條、第4條、第5條都是把土地設定抵
    押、過戶、出租給王明洲、王明陽，都沒有給王○○呢？）我
    們兄弟目前都沒有分家，家產都是共同持有，我人在國外時
    間比較多，我雖然在場，這件事情就由王明陽及王明洲他們
    來處理後續事宜。我是老大。」等語（見本院卷第229-230
    頁），上訴人又未能具體指明上開證詞有何違反情理之處，
    則上訴人以同屬債權人之王○○未受償分文，或質疑出名借款
    人簡○○或另筆借款之連帶保證人簡○○之責任為何被免除（參
    系爭協議第7條）等等，即謂系爭協議不合理、系爭抵押債
    權不存在云云，自非可採。
(三)又被上訴人、證人簡○○、王○○均一致陳稱系爭擔保債權685
    萬元迄未清償等語（見原審卷第420頁、本院卷第231頁），
    堪信可採。據上，被上訴人抗辯稱：系爭抵押債權685萬元
    確實存在等語，證據明確，洵堪認定。
四、綜上所述，被上訴人就系爭抵押債權685萬元確實存在，且
    迄未受償乙節，業已舉證以實其說，自堪認定為真。又系爭
    協議係於95年12月15日簽訂，且系爭抵押權之清償日期登記
    為105年12月15日（見兩造不爭執事項㈠），則系爭抵押債權
    之時效應自105年12月15日起算，迄至本院言詞辯論終結時
    ，顯然尚未罹於民法第125條所定15年時效期間，系爭抵押
    權亦未因民法第880條規定而消滅。是以被上訴人於系爭執
    行事件聲明參與分配，就抵押物即系爭土地取償，即於法有
    據。上訴人以系爭抵押債權不存在為由，依強制執行法第41
    條第1項規定，請求就系爭執行事件於109年2月11日製作之
    系爭分配表，其中被上訴人於次序3所受分配之執行費54,80
    0元、次序6第1順位抵押權所受分配之685萬元，共計690萬4
    800元，應一併剔除，不得列入分配，非屬正當，不應准許
    。從而，原審所為上訴人敗訴之判決，並無不合。上訴論旨
    指摘原判決不當，求予廢棄改判，為無理由，應駁回其上訴
    。
伍、本件事證已臻明確，兩造其餘之攻擊或防禦方法及所用之證
    據，經本院斟酌後，認為均不足以影響本判決之結果，爰不
    逐一論列，附此敘明。
陸、據上論結，本件上訴為無理由，判決如主文。
中　　華　　民　　國　　111 　年　　2 　　月　　16　　日
            民事第四庭    審判長法  官　林慧貞
                          　    法  官　王怡菁
                            　  法  官　莊嘉蕙
                            　
正本係照原本作成。
不得上訴。                            　
　　　　　　　　　　　　　　　  書記官  高麗玲
　　　　　　　　　　　　　　　
中　　華　　民　　國　　111 　年　　2 　　月　　16　　日